【裁判字號】    99,勞訴,23
【裁判日期】    991210
【裁判案由】    給付資遣費
【裁判全文】
臺灣彰化地方法院民事判決  99年度勞訴字第23號
原      告  劉至軒
訴訟代理人  黃秀蘭律師
被      告  達達工業股份有限公司
法定代理人  林慶堂
上列當事人間請求給付資遣費事件，本院於民國99年11月25日言
詞辯論終結，判決如下：
    主  文
(一)被告應給付原告新台幣肆拾萬陸仟佰陸拾柒元，及自民國
  99年9月7日起至清償日止，按年息百分之五計算之利息。
(二)原告其餘之訴駁回。
(三)訴訟費用由被告負擔百分之七十八，餘由原告負擔。
(四)本判決於原告以新臺幣壹拾肆萬伍仟肆佰伍拾陸元供擔保後得
  假執行，但被告如以新台幣肆拾萬陸仟佰陸拾柒元為原告
  預供擔保後得假執行。
(五)原告其餘假執行之聲請駁回。
    事實及理由
一、原告主張略以：原告自民國（下同）93年10月起至被告公司
    任職，擔任塑膠地磚之作業員，任職以來克盡職守，亦無重
    大過失，豈料原告於99年7月5日當日上班後，無預警被公司
    告知做到下午就好，嗣當日下班後，原告仍不敢相信自己竟
    遭公司無預警解雇，是特前去詢問老闆，「你早上叫我做到
    今天就不要做了？」，被告公司負責人林慶堂口氣惡劣，態
    度蠻橫地回以「怎樣？要走？可以啊！」原告不死心再詢問
    ，「你說的嗎？」被告公司負責人回答「我說的阿！不然你
    是要怎樣？不然你是要怎樣？有什麼問題？」，原告於被告
    公司任職6年，雖不敢居功，但已為公司盡心奉獻，兩造雖
    至彰化縣勞資關係協進會聲請勞資協調，被告公司以原告不
    熟悉新產品之製程而造成過多之瑕疵品，是以解雇原告，雙
    方無法達成共識，因新產品已生產一段時日，運作正常無問
    題，然被告公司負責人於99年7月初，突然決定改變生產方
    式，而新生產方式窒礙難行，非可歸責於原告，退萬步言，
    縱認原告確實無法勝任新產品之製程，該等事由亦不符勞動
    基準法第21條第1項各款規定雇主得不經預告終止勞工契約
    之要件，被告無預警解雇原告，原告依勞動基準法第14條第
    1 項第6款規定因雇主違反勞動契約，於上開協調會中已表
    示終止勞動契約後，爰為下列請求(一)薪資差額新台幣（下同
    ）435,082元：按勞動基準法第21條第1項規定，工資由勞雇
    雙方議定之，但不得低於基本工資，復按行政院勞工委員會
    86年10月23日（86）台勞二字第045995號函自86年10月16日
    基本工資為15,840元，行政院勞工委員會96年6月22日勞動2
    字第096013 0576號函更修正基本工資自96年7月1日為17,
    280元，被告給付原告之薪資均未達基本工資，計算如附表
    一共計為435,082元。(二)加班費之差額1,285元：雇主延長勞
    工工作時間者，其延長工作時間在二小時內者，應按每小時
    工資額給加三分之一以上之數額給付加班工資，為勞動基準
    法第24條第1款所明訂，自96年7月1日基本工資為17,280元
    ，自該日以後，被告每小時應給付原告加班費為131元（
    17,280元÷22天×8小時×1.33倍＝130.5元，元以下四捨五
    入），被告給付原告之加班費為每小時93元至100元不等，
    應補足如附表二之加班費差額共計1,285元。(三)預告期間之
    工資17,280元：原告自93年10月至99年7月5日止，繼續工作
    5 年又10月，按勞動基準法第16條第1項第3款規定，繼續工
    作三年以上者，雇主依11條規定終止勞動契約，應於三十日
    前預告之，復按同法第3項規定，雇主未經預告而終止契約
    者，應付預告期間之工資。因原告99年3、4、5、6月之薪資
    分別為11,654、9,767、11,054、12,504元，皆未達最低基
    本工資17,280元，依上開說明，原告請求被告給付按基本工
    資17,280元計算之預告工資。(四)資遣費100,800元：按勞動
    基準法第14條第4項規定準用同法第17條第1款規定規定，原
    告在被告公司已工作5年又12分之10月之平均工資之資遣費
    ，原告得請求之資遣費為100,800元（17,280元×5年又
    10/12 月＝100,800元）。以上(一)(二)(三)(四)項合計為554,447元
    ，因此求為判決(1)被告應給付原告554,447元及自起訴狀繕
    本送達之日起至清償日止按年息百分之五計算之利息。(2)願
    供擔保請求宣告假執行等語。
二、被告則以：不承認解雇原告，至於我叫原告不要作，是因為
    原告做了很多不良品，他回答我說大家都這樣，而我的意思
    是他不要作這個工作，安排別的工作給他作，他也有去作別
    的工作，他沒有馬上離開，但是下班時他拿一張非自願離職
    書給我太太簽名，我太太沒有簽名，就叫他休息一天。雖承
    認有短付原告薪資，但經計算之結果為15萬9,487元，而非
    原告之計算金額，請求駁回原告之訴，如受不利判決，願供
    擔保請求選告免為假執行等語資為抗辯。
三、經查：原告主張被告薪資短付及加班費少費之事實，業據其
    題出如附表一、二之一覽表及台中商業銀行薪資轉帳存摺列
    印收入欄可證，原告之主張自堪信為真實，雖被告抗辯短付
    薪資僅為15萬9,487元，並未能提出相關證據證明，其抗辯
    主張尚不足採信，按勞動基準法第21條第1項規定，工資由
    勞雇雙方議定之，但不得低於基本工資，復按行政院勞工委
    員會86年10月23日（86）台勞二字第045995號函自86年10
    月16日基本工資為15,840元，行政院勞工委員會96年6月22
    日勞動2字第0960130576號函更修正基本工資自96年7月1日
    為17,280元，有原告提出之行政院勞工委員會相關之公告函
    在卷，被告給付原告之薪資均未達基本工資，因此原告請求
    被告給付計算如附表一共計為435,082元之短發薪資，應准
    所許。另按雇主延長勞工工作時間者，其延長工作時間在二
    小時內者，應按每小時工資額給加三分之一以上之數額給付
    加班工資，為勞動基準法第24條第1款所明訂，自96年7月1
    日基本工資為17,280元，自該日以後，被告每小時應給付原
    告加班費為131元（17,280元÷22天×8小時×1.33倍＝130.
    5元，元以下四捨五入），被告給付原告之加班費為每小時
    93 元至100元不等，與131元仍有差距，因此，原告請求被
    告補足如附表二之加班費差額共計1,285元，亦應准所許。
四、至於原告請求被告給付資遣費及預告期間之工資部分則不應
    准許，其理由如下：按解釋意思表示應探求當事人之真意，
    不得拘泥於所用之辭句，民法第98條規定有明文。意思表示
    不明確，使之明確，屬意思表示之解釋；意思表示不完備，
    使之完備，屬意思表示之補充。前者可減少爭議，後者可使
    意思表示之無效減至最低程度。意思表示解釋之客體，為依
    表示行為所表示於外部之意思，而非其內心之意思。當事人
    為意思表示時，格於表達力之不足及差異，恆須加以闡釋，
    至其內心之意思，既未形之於外，尚無從加以揣摹。故在解
    釋有對話人之意思表示時，應以在對話人得了解之情事為範
    圍，表意人所為表示行為之言語、文字或舉動，如無特別情
    事，應以交易或溝通上應有之意義而為解釋，如以與交易慣
    行或溝通常習上不同之意思為解釋時，限於對話人知其情事
    或可得而知，否則仍不能逸出交易或溝通慣行之意義。解釋
    意思表示端在探求當事人為意思表示之目的性及法律行為之
    和諧性，解釋契約尤須斟酌交易上習慣及經濟目的，依誠信
    原則而為之。關於法律行為之解釋方法，應以當事人所欲達
    到之目的、習慣、任意法規及誠信原則為標準，合理解釋之
    ，其中應將目的列為最優先，習慣次之，任意法規又次之，
    誠信原則始終介於其間以修正或補足之（見最高法院88年度
    台上字第1671號判決），準此以觀，原告於99年7月5日上班
    後因製造之工作物生有瑕疵為被告之法定代理人林慶堂責備
    後，心生去意，仍以錄音帶偷錄其與老闆間之談話，「你早
    上叫我做到今天就不要做了？」，被告公司負責人林慶堂回
    以「怎樣？要走？可以啊！」原告詢問，「你說的嗎？」被
    告公司負責人回答「我說的阿！不然你是要怎樣？不然你是
    要怎樣？有什麼問題？」，依當時狀況原告已因製作物有瑕
    疵狀況下而與老闆吵架，不願服從老闆之工作指令，挑戰其
    領導工作之權威性，任何作為老闆之人受此刺激自不可能轉
    圜請求原告留下工作，其為兩者間之生氣話語至堪認定，應
    認有民法第86條第1項但書情形，即「表意人無欲為其意思
    表示所拘束之意思而為意思表示者，其意思表示不因之無效
    ，但其情形為相對人所明知者，不在此限」，是原告亦明知
    被告並無終止其勞動契約意思之真意而欲以逼其動怒而為表
    達，進而以錄音帶錄之為證，作為有利於己進退之證據，此
    亦可從林慶堂之妻嗣後即拒發原告非自願離職書，且被告並
    無拒絕原告繼續上班之任何行為可資佐證，綜觀上情，最多
    認為被告之法定代理人林慶堂之真意在原告要辭職可儘管辭
    職，伊並無留其續做之意思，因此，並不能當作被告終止原
    告勞工契約之意思表示，且原告作為勞資雙方權利主體之一
    ，依中華民國憲法第154條前項規定「勞資雙方應本協調合
    作原則發展生產事業」，並未就勞資糾紛平心靜氣協商解決
    之道，反以偷錄與其相處近6年（原告主張年資為5年10月）
    之老闆爭吵過程方式作為解決之道，恐亦違反民法第148條
    第2項「行使權利，履行義務，應依誠實及信用之方」之規
    定，且勞動基準法第11條第5款，規定勞工對於所擔任之工
    作確不能勝任時，雇主得預告勞工終止勞動契約，揆其立法
    意旨，重在勞工提供之勞務，如無法達成雇主透過勞動契約
    所欲達成客觀合理之經濟目的，雇主始得解僱勞工，其造成
    此項合理經濟目的不能達成之原因，應兼括勞工客觀行為及
    主觀意志，是該條款所稱之「勞工對於所擔任之工作確不能
    勝任」者，舉凡勞工客觀上之能力、學識、品行及主觀上違
    反忠誠履行勞務給付義務均應涵攝在內，且須雇主於其使用
    勞動基準法所賦予保護之各種手段，仍無法改善情況下，始
    得終止勞動契約，以符「解僱最後手段原則」（見最高法院
    96年度台上字第2630號判決），是本件兩造對客觀上並無解
    雇之事由存在並不爭執，原告復無法證明主觀上作為雇主之
    被告確有非法解雇原告之意思存在，是原告援引勞動基準法
    第14 條第1項第6款規定因雇主違反勞動契約之情事，主張
    勞工得不經預告終止勞動契約進而請求給付預告工資或資遣
    費為不足採信。
五、綜上，原告據以提起本訴請求被告給付短付之工資435,082
    元及少付加班費1,285元共計為436,367元及自繕本送達被告
    之翌日起99年9月7日起至清償日止之法定遲延利息為有理由
    為有理由，應准所許；至原告請求被告給付原告利息自起訴
    狀繕本送達日起算，按民法第229條規定「給付有確定期限
    者，債務人自期限屆滿時起，負遲延責任。給付無確定期限
    者，債務人於債權人得請求給付時，經其催告而未為給付，
    自受催告時起，負遲延責任。其經債權人起訴而送達訴狀，
    或依督促程序送達支付命令，或為其他相類之行為者，與
    催告有同一之效力。前項催告定有期限者，債務人自期限屆
    滿時起負遲延責任。」，實務上認收到起訴狀繕本即命被告
    即時履行及付遲延責任，勢有所不能及過於苛刻，應從起訴
    狀繕本送達翌日起算，原告此部分請求及有關預告工資及資
    遣費之請求均為無理由。
六、假執行之宣告：兩造陳明願供擔保聲請宣告假執行及免為假
    執行，原告勝訴部分核無不合，爰酌定相當擔保金額分別宣
    告之。至原告敗訴部分，其假執行之宣告即失所依附，應予
    駁回。
七、本件事證已明，兩造其餘攻擊防禦方法與舉證，經核對判決
    結果無影響，爰不一一論述，附此敘明。
八、結論：原告之訴為一部分有理由，一部分無理由，並依民事
    訴訟法第79條、第390條第2項、第392條第2項，判決如主文
    。
中    華    民    國    99    年    12    月    10    日
                  民事第二庭    法  官  李言孫
以上正本係照原本作成。
如對判決上訴，應於判決送達後20日內向本院提出上訴狀。如委
任律師提起上訴者，應一併繳納上訴審裁判費。
中    華    民    國    99    年    12    月    10    日
                                書記官  詹國立

司法院資訊處製作；財團法人民間司法改革基金會備份。
